臺灣高等法院臺南分院刑事判決
上　訴　人　臺灣台南地方法院檢察署檢察官
被　　　告　甲○○
上列上訴人因被告違反毒品危害防制條例案件，不服臺灣台南地
方法院93年度訴字第1072號中華民國94年1月31日第一審判決（
起訴案號：臺灣台南地方法院檢察署93年度營毒偵字第18號），
提起上訴，本院判決如下：
    主  文
上訴駁回。
    理  由
一、公訴意旨略以：被告甲○○前於民國八十八年間，因施用毒
    品案件，經本院以八十八年度毒聲字第一二九０號裁定送勒
    戒處所觀察、勒戒後，認為無繼續施用毒品之傾向，於八十
    九年六月十四日以八十八年度毒偵字第四九一０號為不起訴
    處分確定，詎不知悛悔，猶於五年內基於概括之犯意，自九
    十二年十月十三日某時許起，迄同年十一月十三日回溯二十
    四小時內某時許止，在臺南縣將軍鄉長沙村六十七號住處，
    以摻水注入注射針筒供皮下注射之方式，連續施用第一級毒
    品海洛因多次，並自九十二年十月十三日某時許起，迄九十
    二年十一月十三日回溯九十六小時內某時許止，在上址以置
    於鋁箔紙上加熱燻烤供吸食霧氣之方式，連續施用第二級毒
    品安非他命多次，嗣於九十二年十一月十八日（起訴書誤載
    為九十三年十一月十三日），在臺南縣將軍鄉長沙村堤防旁
    涼亭內，因精神恍惚為警查覺有異，對其採尿送驗呈嗎啡及
    安非他命陽性反應而查知上情，因認被告涉有毒品危害防制
    條例第十條第一項之施用第一級毒品罪及同條第二項之施用
    第二級毒品罪嫌。
二、按起訴之程序違背規定者，應諭知不受理之判決，且得不經
    言詞辯論為之，刑事訴訟法第三百零三條第一款、第三百零
    七條定有明文。又九十二年七月九日修正毒品危害防制條例
    第三十五條規定：「於中華民國九十二年六月六日本條例修
    正施行前繫屬之施用毒品案件，於修正施行後，適用修正後
    之規定。前項情形，依修正前之規定有利於行為人者，適用
    最有利於行為人之法律。」上開規定為刑法第二條之特別規
    定，本應優先適用，惟該條文僅就新法「施行前繫屬之案件
    」為規範之對象，至於在舊法時期犯罪，於新法「施行後繫
    屬之案件」如何適用法律，則無明文，於此情形自應回歸刑
    法第二條，以為適用法律之依據。又按修正後毒品危害防制
    條例第三十五條雖為刑法第二條關於新舊法適用之特別規定
    ，惟該條文僅就新法「施行前繫屬之案件」為規範之對象，
    至於在舊法時期犯罪，於新法「施行後繫屬之案件」如何適
    用法律，則無明文，於此情形自應回歸刑法第二條，以為適
    用法律之依據，已如前述。又犯施用毒品罪，經觀察、勒戒
    後，無繼續施用毒品傾向，經檢察官為不起訴處分，五年內
    再犯者，如何處理，新舊法規定有別。依舊法規定，應再裁
    定送勒戒處所觀察、勒戒，經觀察、勒戒後，無繼續施用毒
    品傾向者，仍應為不起訴處分；有繼續施用毒品傾向者，始
    依法追訴。倘依新法規定，則無論有無繼續施用毒品傾向，
    一律依法追訴。於此情形，自以舊法之規定，有利於行為人
    ，至於經觀察、勒戒後，有繼續施用毒品傾向者，依舊法規
    定，除依法追訴外，雖應令入戒治處所施以強制戒治，似對
    行為人不利。然比較有利、不利，應就該法律全部規定作整
    體之觀察，依舊法第二十四條規定，於強制戒治之執行，檢
    察官認為無執行刑之必要者，得聲請法院裁定免其刑之執行
    ；倘依新法，則無從免其刑之執行，自仍以舊法有利於行為
    人（最高法院九十三年度台非字第一四六號裁定意旨參照）
    ；且「被告之行為，依舊法規定應再裁定送勒戒處所觀察、
    勒戒，經觀察、勒戒後無繼續施用毒品傾向者，仍應為不起
    訴處分；有繼續施用毒品傾向者，始依法追訴。倘依新法規
    定，則無論有無繼續施用毒品傾向，一律依法追訴。其有利
    、不利，已涉及刑責，非屬『保安處分』之問題（依新法應
    依法追訴，無從為『保安處分』）。原裁定以『保安處分適
    用裁判時之法律』，誤認被告之行為，應依新法規定處理（
    按：倘依新法處理，即應直接起訴），即有適用法則不當之
    違法。況倘如原裁定所言，本件無比較新舊法問題，應逕依
    修正後毒品危害防制條例第二十三條第二項規定追訴，亦與
    法律不溯既往原則有違」（最高法院九十三年度台非字第二
    ０五號、九十四年度台上字第五一五號判決意旨參照）。
三、查公訴意旨認被告甲○○有施用第一級毒品海洛因、第二級
    毒品安非他命之犯行，有被告之自白、臺南縣衛生局九十二
    年十二月九日出具之尿液檢驗成績書為證，固堪認被告有施
    用第一、二級毒品之犯行。經查：
（一）公訴人起訴被告施用第一級毒品海洛因之時間為九十二年
      十月十三日某時許起迄九十二年十一月十三日（應係十一
      月十八日）採尿時間回溯二十四小時、九十六小時內某時
      ，固於現行毒品危害防制條例九十三年一月九日生效施行
      前所為，惟該案係於該條例施行後即九十三年一月九日繫
      屬於臺灣臺南地方法院檢察署（見偵查卷第一頁之收文章
      所示），是上開案件尚無修正後毒品危害防制條例第三十
      五條第一項第二款、第二項之適用，且非僅屬於刑法第二
      條第二項保安處分適用裁判時法律之情形，自應回歸刑法
      第二條第一項之規定，以為適用法律之依據。
（二）被告前因施用第一級毒品案件，經臺灣台南地方法院以八
      十八年度毒聲字第一二九０號裁定送勒戒處所觀察、勒戒
      後，認無繼續施用毒品之傾向，由臺灣臺南地方法院檢察
      署檢察官於八十八年六月十四日，以八十八年度偵字第四
      九一０號為不起訴處分確定等情，有不起訴處分書及臺灣
      高等法院被告全國前案紀錄表附卷可稽。其於五年內之九
      十二年十月十三日某時許起迄九十二年十一月十八日採尿
      時間回溯二十四小時、九十六小時內某時，二犯本件施用
      第一級毒品、第二級毒品犯行，揆諸前揭說明，應適用較
      有利於被告之修正前毒品危害防制條例第第二十條第二項
      、第三項前段之規定，須再經觀察、勒戒後，認有繼續施
      用毒品之傾向，方得依法追訴、審判。惟被告所為之本件
      施用毒品犯行，並未經觀察、勒戒，此有前開臺灣高等法
      院被告全國前案紀錄表一份在卷可憑，尚與修正前毒品危
      害防制條例第二十條第二項、第三項前段之規定不相符合
      。
四、原審認本件公訴人起訴之程序乃違反修正前毒品危害防制條
    例第二十條第二項、第三項前段之規定，且依其情形無可補
    正，不經言詞辯論，逕予諭知不受理之判決，經核無不合。
五、公訴人上訴意旨以：刑法第二條第一項但書所稱法律，係指
    實體法而言，程序法不在其內。至行為前後屬於保安處分性
    質之法律如有變更，則依同法第二條第二項規定應適用裁判
    時之法律。修正後毒品危害防制條例第十條關於施用一、二
    級毒品之罪名及法定刑度均未變更，即無依刑法第二條第一
    項規定比較適用新舊法之必要。再依修正後毒品危害防制條
    例第三十五條規定之反面解釋，於同條例修正施行後繫屬之
    施用毒品案件並無適用，考其立法目的乃鑑於毒品危害防制
    條例所定觀察、勒戒及強制戒治之刑事處遇程序，本屬保安
    處分質，是依刑法第二條第二項規定，原應適用裁判時之法
    律。故本案被告甲○○所涉犯施用第一、二級毒品，應依裁
    判時有效之修正後毒品危害防制條例第二十三條第二項規定
    依法追訴審判，是本件無違法律程式云云。然揆諸前揭說明
    ，比較有利、不利，應就該法律全部規定作整體之觀察，依
    舊法第二十四條規定，於強制戒治之執行，檢察官認為無執
    行刑之必要者，得聲請法院裁定免其刑之執行；倘依新法，
    則無從免其刑之執行，就整體觀察比較，仍以舊法有利於行
    為人。本件被告前犯施用毒品罪，經觀察、勒戒後，無繼續
    施用毒品傾向，經檢察官為不起訴處分，五年內（即於舊法
    時期）再犯施用毒品罪，雖至新法「施行後」始繫屬，而與
    毒品危害防制條例第三十五條之規定不合，然依上開說明，
    仍應回歸刑法第二條，以為適用法律之依據。被告之行為，
    依舊法規定應再裁定送勒戒處所觀察、勒戒，經觀察、勒戒
    後無繼續施用毒品傾向者，仍應為不起訴處分；有繼續施用
    毒品傾向者，始依法追訴。倘依新法規定，則無論有無繼續
    施用毒品傾向，一律依法追訴。其有利、不利，已涉及刑責
    ，非屬「保安處分」之問題（依新法應依法追訴，無從為「
    保安處分」）。從而，本件檢察官上訴意旨，指摘原判決不
    當求予撤銷，為無理由，並得不經言詞辯論為之。
六、至臺灣台南地方法院檢察署檢察官九十四年度營毒偵字第八
    三號移送併辦意旨以被告甲○○涉犯毒品危害防制條例第十
    條第一、二項之罪嫌，已無從併為審理，應退回另由檢察官
    為適當之處理。
據上論結，應依刑事訴訟法第368條、第372條，判決如主文。
中　　華　　民　　國　　94　　年　　5 　　月　　5 　　日
                  刑事第二庭    審判長法　官  葉居正
                                      法　官  莊俊華
                                      法　官  高明發
以上正本證明與原本無異。
施用第一級毒部分如不服本判決，應於收受本判決後十日內向本
院提出上訴書狀。其未敘述上訴理由者並得於提起上訴後十日內
向本院補提理由書狀（均須按他造當事人之人數附繕本）「切勿
逕送上級法院」。
施用第二級毒品部分不得上訴。
　　　　　　　　　　　　　　　　　　　書記官  陳淑貞
中　　華　　民　　國　　94　　年　　5 　　月　　9 　　日
